【裁判字號】    89,重訴,532
【裁判日期】    900810
【裁判案由】    給付承攬報酬
【裁判全文】
臺灣板橋地方法院民事判決  八十九年度重訴字第五三二號
    原      告  德寶營造股份有限公司
    法定代理人  甲○○
    訴訟代理人  乙○○
    被      告  台北縣五股鄉公所
    法定代理人  丙○○
右當事人間請求給付承攬報酬事件，本院判決如左：
    主      文
被告應給付原告新臺幣壹仟捌佰壹拾肆萬肆仟肆佰肆拾壹元，及自民國八十八年十一
月二十四日起至清償日止，按年息百分之五計算之利息。
訴訟費用由被告負擔。
本判決第一項於原告以新臺幣陸佰零伍萬元或同等值之上海商業儲蓄銀行或華僑銀行
或中國信託商業銀行或萬通商業銀行或交通銀行或台新銀行或臺灣銀行或中國農民銀
行之可轉讓定期存單或政府公債為被告供擔保後，得假執行。但被告如於假執行程序
實施前，以新臺幣壹仟捌佰壹拾肆萬肆仟肆佰肆拾壹元為原告預供擔保後，得免為假
執行。
    事      實
甲、原告方面：
  一、聲明：如主文第一項所示。並陳明願供擔保請准宣告假執行。
  二、陳述：
    (一)原告於民國八十六年三月間承攬被告「五股鄉○○路立體停車場新建工程」（
      以下簡稱系爭工程），並已於八十八年五月二十四日完工，同年十月四日取得
      被告所開立之正式驗收結算證明書，惟被告尚有工程尾款債務新臺幣（下同）
      一千八百一十四萬四千四百四十一元迄未履行，原告遂自八十八年十一月二十
      四日起四度函請被告給付前開工程款，惟被告均以與合約顯不相干之理由拒絕
      付款，爰依承攬報酬請求權訴請被告給付上開工程款，及自被告受催告之時即
      八十八年十一月二十四日起至清償日止，按年息百分之五計算之利息。
    (二)按承攬之精神，在於為定作人完成一定之工作，承攬人苟能完成合約約定之工
      作時，定作人即有給付約定報酬之義務。本件兩造間約定由原告總價承攬之工
      作物已如期如質完成，經被告驗收合格並開立驗收結算證明書為憑，被告所辯
      未獲上級機關核准，付款條件尚未成就云云，以與兩造合約無涉之理由拒絕履
      行給付工程款之義務，顯非有據。
    (三)被告所辯系爭工程經費來源均有待其上級機關補助，為遷就該事實，特於合約
      十八條約明「乙方於工程完成時，應即通知甲方：：俟驗收合格後經甲方通知
      乙方送達領款發票起三日內付清承包款」，以避免無款可付之窘境，嗣被告上
      級機關對結算書有意見，而退回重新辦理，且審計單位查核系爭工程之計價與
      設計錯誤云云。惟查，系爭工程合約內容，並未見需經被告上級機關台北縣政
      府撥款後始得請款之條件，是被告一再主張其經費來源須待上級撥款補助云云
      ，均係其內部問題，與原告無涉。再者，行政機關若無預算，萬不可能擅自先
      行招標發包，系爭工程預算並非未編列，被告之所以遲未付款，係其上級機關
      之因素所致，而其上級機關非合約當事人，基於合約相對性原則，與系爭工程
      合約無涉，被告以此為抗辯，委無足取。有關系爭工程合約第十八條之意旨，
      係在規範被告驗收及接管系爭工程之義務，絕非如被告穿鑿附會為須待其上級
      機關撥款後始行付款之約定條件，因工程款給付方式已另有專款約定。再者，
      解釋意思表示，需探求當事人之真意，該條文之文意無論就字意或其實質規範
      之目的，均非請款之約定，若真如被告所言，招標時豈有廠商敢參與競標？則
      系爭工程招標作業即有詐欺之嫌。蓋高達數千萬元之工程款無法領取，若係一
      般廠商，早已不堪資金壓力而告倒閉，縱如原告公司規模者，亦若不堪言。此
      說顯與一般社會通念不合，更與政府預算執行之程序完全不符。設被告若超過
      二年未通知原告領款，而原告未獲通知前亦未積極請款，日後被告豈不因時效
      經過而得據以抗辯，拒絕付款？被告主張未合常理。
  三、證據：提出系爭工程承攬合約書、驗收結算證明書、八十八年十一月二十四日
      、八十九年一月十九日、八十九年六月三十日及八十九年七月十二日催告函影
      本各乙件為證。
乙、被告方面：
  一、聲明：駁回原告之訴及其假執行之聲請。並陳明如受不利之判決願供擔保請准
      宣告免為假執行。
  二、陳述：
    (一)被告於八十五年度依「臺灣省公共停車場四年建設計劃」爭取得上級機關，即
      內政部營建署、臺灣省政府及臺北縣政府補助興建本件系爭停車場工程，迺委
      託林言志建築為停車場之規劃、設計及計價，並據以公開發包，而於八十五年
      七月間由原告得標施作。由於系爭工程案係由內政部營建署補助百分之五十工
      程款，省住都局、臺北縣政府各補助六分之一工程款，其餘六分之一工程款由
      被告自籌，是該工程款來源，有待於上級撥款補助，為牽就該一現實，故被告
      與原告簽訂系爭承攬契約時特於契約書第十八條約明「乙方（指原告）於工程
      完成時，應即通知甲方（即被告），甲方接獲乙方前項通知時，甲方應於十五
      日內初驗，俟驗收合格後經甲方通知乙方送達領款發票日起三日內付清承包價
      款」，即以被告通知請款，原告送達領款發票後三日內為工程款之給付期限，
      以免致付款期限屆至而上級補助未來之無款可付之窘境。
    (二)八十八年十月份，系爭工程完工，經被告驗收後，被告本即積極從事工程結算
      工作，俾得請領補助款，以便核撥應付原告之工程尾款，惟以所為結算書經台
      北縣政府審核認有部分缺失，而退回被告重新辦理，被告並即轉請監造設計單
      位依縣政府指示改進，並於八十九年四月六日再度報台北縣政府，詎八十九年
      五月十二日，該一結算再度遭台北縣政府退回，八十九年六月三十日，原告再
      度函催給付尾款，被告亦詳細說明未能給付尾款之緣由。八十九年七月份，審
      計部臺灣省臺北縣審計室針對該一工程派員查核，發現該一工程於設計階段，
      設計與計價即有錯誤，被告獲悉該一事實後，即轉由設計監造單位核對，發現
      確係該一設計監造單位設計時疏失所致錯誤，由於該一工程發生設計錯誤之疏
      失，故結算前，不得不先辦理變更設計，始得憑以辦理結算，刻被告正責請設
      計單位積極辦理變更設計結算中，惟俟該等程序完結，上級機關撥付補助款，
      被告始有資金得依兩造所簽契約第十八條約定，對原告為領款之通知。
    (三)本件系爭工程付款期限仍未屆至，是原告請求付款尚無理由。查本件工程款之
      來源為上級機關補助而非全為被告之自有財源，迭如前述，是被告於發包系爭
      工程時，牽就該事實，故與原告約定工程款之給付須由被告通知原告領款後，
      原告始得簽發領款發票，被告始據以給付結清工程款以免於給付時期屆至時無
      款可付。本件工程結算事宜，被告一本誠信，從未耽誤，惟以當初設計錯誤致
      未順遂，是被告尚未取得補助款，亦未能對原告為領款之通知，依諸兩造間契
      約第十八條約定，付款期限應尚未屆至，是原告請求給付工程尾款應無理由。
  三、證據：提出系爭工程承攬合約書、被告八十八年十一月八日、十二月二十二日
      、八十九年二月十六日、二月二十五日、三月十日、四月六日、五月十九日、
      五月二十六日、七月六日、八月八日、十一月八日及十一月十八日函、臺北縣
      政府八十九年三月六日、三月二十二日、四月十二日、五月十二日、六月三日
      、八月三十日函、原告八十九年六月三十日催告函、審計部臺灣省臺北縣審計
      室八十九年七月十日函附審核通知、八月二十九日函、林言志建築師事務所八
      十九年七月二十七日函、內政部八十九年九月十一日、十一月七日函影本各乙
      件為證。
    理      由
一、本件原告主張於八十六年三月間承攬被告系爭工程，並已於八十八年五月二十四
    日完工，同年十月四日取得被告所開立之正式驗收結算證明書，惟被告尚有工程
    尾款一千八百一十四萬四千四百四十一元迄未履行，原告自八十八年十一月二十
    四日起四度函請被告給付前開工程款，惟被告均以與合約顯不相干之理由拒絕付
    款，爰依承攬報酬請求權訴請被告給付上開工程款，及自被告受催告之時即八十
    八年十一月二十四日起至清償日止，按年息百分之五計算之利息。對被告抗辯之
    陳述：承攬人完成約定之工作時，定作人即有給付約定報酬之義務，系爭工程業
    經被告驗收合格，並開立驗收結算證明書後即應付款，其所辯未獲上級機關核准
    ，付款條件尚未成就云云，以與兩造合約無涉之理由拒絕履行給付工程款之義務
    ，顯非有據。依系爭工程合約內容，未見需經被告上級機關台北縣政府撥款後始
    得請款之條件，被告所述經費來源須待上級撥款補助，均係其行政內部問題，況
    被告之上級機關並非合約當事人，基於債權債務相對性原則，及被告工程款資金
    來源如何，均與原告無涉。又系爭工程合約第十八條之意旨，係在規範被告驗收
    及接管系爭工程之義務，絕非如被告穿鑿附會為須待其上級機關撥款後始行付款
    之約定條件，因工程款給付方式已另有專款約定。再者，解釋意思表示，需探求
    當事人之真意，該條文之文意無論就字意或其實質規範之目的，均非請款之約定
    ，否則招標時豈有廠商敢參與競標？此辯解顯與一般社會通念不合，更與政府預
    算執行之程序完全不符，設被告若超過二年未通知原告領款，而原告未獲通知前
    亦未積極請款，日後被告豈不因時效經過而得據以抗辯，拒絕付款？被告主張未
    合常理等語。
二、被告則以於八十五年度依「臺灣省公共停車場四年建設計劃」爭取得上級機關，
    即內政部營建署、臺灣省政府及臺北縣政府補助興建本件系爭停車場工程，並委
    託林言志建築為停車場之規劃、設計及計價，並據以公開發包，而於八十五年七
    月間由原告得標施作。由於系爭工程案係由內政部營建署補助百分之五十工程款
    ，省住都局、臺北縣政府各補助六分之一工程款，其餘六分之一工程款由被告自
    籌，是該工程款來源，有待於上級撥款補助，為牽就該現實，兩造簽訂系爭承攬
    契約時特別約定第十八條：「乙方（指原告）於工程完成時，應即通知甲方（即
    被告），甲方接獲乙方前項通知時，甲方應於十五日內初驗，俟驗收合格後經甲
    方通知乙方送達領款發票日起三日內付清承包價款」，即以被告通知請款，原告
    送達領款發票後三日內為工程款之給付期限，以免致付款期限屆至而上級補助未
    來之無款可付，故本件系爭工程付款期限仍未屆至，是原告請求付款尚無理由。
    系爭工程完工驗收後，被告本即積極從事工程結算工作，俾請領補助款，以核撥
    應付原告之工程尾款，惟結算書經台北縣政府審核認有部分缺失，而數度遭退回
    重新辦理，被告亦即轉請監造設計單位依縣政府指示改進，原告函催給付尾款時
    ，被告亦詳細說明未能給付尾款之緣由。八十九年七月份，審計單位派員查核後
    ，發現系爭工程於設計階段，設計與計價即有錯誤，被告即轉由設計監造單位核
    對，確係設計監造單位設計時疏失所致錯誤，故須於結算前先辦理變更設計，始
    得憑以辦理結算，刻被告正責請設計單位積極辦理變更設計結算中，俟該等程序
    完結，上級機關撥付補助款，被告始有資金再依兩造所簽契約第十八條約定，對
    原告為領款之通知云云資為抗辯。
三、原告主張於八十五年得標承作系爭工程，簽訂承攬合約書，原告於八十六年三月
    開工施作，並於八十八年五月二十四日完成工作，同年十月四日取得被告所開立
    之營繕工程給算驗收證明書，惟被告迄今尚有工程尾款一千八百一十四萬四千四
    百四十一元未清償之事實，為被告所是認，有原告提出之系爭工程承攬合約書、
    營繕工程結算驗收證明書為證，自堪信為真實。本件兩造爭執要點在於系爭工程
    付款期限是否業已屆至？本院斟酌認定如下：
  (一)按解釋意思表示，應探求當事人之真意，不得拘泥於所用之辭句，民法第九十八
    條定有明文。又解釋當事人之契約，應以當事人立約當時之真意為準，而真意何
    在，又應以過去事實及其他一切證據資料為斷定之標準，不能拘泥文致失真意，
    最高法院三十九年台上字第一０五三號判例意旨參照。被告抗辯兩造簽訂系爭工
    程承攬合約書第十八條約定：「乙方（指原告）於工程完成時，應即通知甲方（
    即被告），甲方接獲乙方前項通知時，甲方應於十五日內初驗，俟驗收合格後經
    甲方通知乙方送達領款發票日起三日內付清承包價款」，係因系爭工程乃內政部
    營建署、臺灣省政府及臺北縣政府共同補助興建，即工程款來源有待上級機關核
    撥補助，為牽就此一事實而特別約定，以被告通知請款，原告送達領款發票後三
    日內為工程款之給付期限，避免付款期限屆至而上級未核撥補助款致無款可付，
    故本件系爭工程付款期限仍未屆至云云，業據原告否認在卷，關於此一付款條件
    之特別約定，被告除以系爭工程承攬合約書第十八條之約定為證，未舉證其他證
    據以實其說。本院綜觀該合約書內容所載，第十八條約款係規範兩造關於「驗收
    及接管」事宜，而付款條件則另有第二十條約定「付款辦法」，顯見該第十八條
    約款並非就兩造間付款條件所為之約定，且以該條款內容亦無法窺知被告工程款
    來源係上級補助，而約定工程驗收合格後，須「待被告通知後」付款期限始屆至
    之特別約款背景說明，且此重要之付款條件為何未於第二十條「付款辦法」內約
    定，顯不合理，而第十八條約定之目的，在於規範驗收及接管工作物之事項，「
    俟驗收合格後，經甲方通知乙方送達領款發票日起三日內付清承包價款」，重點
    在於工程既經被告驗收後，即須儘速付清承包價款，不得故意遲延付款，並非在
    於「經甲方通知」，況依本件情形，被告因結算書缺失改進及設計監造單位設計
    錯誤，必須另行辦理變更設計始得辦理結算之行政延誤，自八十八年十月四日驗
    收合格後，迄今已一年有餘，若無限制地等待「被告通知」付款期限始屆至，顯
    非合理，對契約當事人而言亦顯失公平，若確有此工程款補助來源之特別考量，
    亦須明示於契約條款中，以取得兩造共識，而非以隱藏式條文內容作為規範內容
    ，故被告所辯顯有事後扭曲合約精神而脫卸遲延付款之嫌。又依系爭工程合約內
    容，未見需經被告上級機關台北縣政府撥款後始得請款之條件，被告所述經費來
    源須待上級撥款補助，均係其內部行政問題，既未於合約書內特別約定以規範兩
    造，基於債權相對性原則，被告之上級機關並非本件契約當事人，其是否核撥工
    程款，工程款來源如何，自與原告無涉，故被告所提出與台北縣政府、審計部、
    林言志建築師事務所、內政部等單位之公文往返，尚難遽以作為被告合理化延遲
    給付工程款之理由，被告所辯不足採信。
  (二)依兩造簽訂之系爭工程承攬合約書第二十條「付款辦法」第(三)項約定：「全部工
    程完成並經正式驗收，乙方（即原告）並已繳存保固切結及保不漏切結，除保留
    工程總價百分之一作為工程保固金，俟保固期滿再行發還外，其餘尾款結清，並
    無息退還乙方所繳存之全部工程保證金」，顯見兩造約定，原告工程完成並經被
    告驗收後，原告依約繳存保固切結等資料，被告給付工程尾款期限即已屆至，依
    原告提出被告亦不爭執於八十八年十一月二十四日催告被告支付工程尾款之函件
    所載：「主旨：本公司承攬貴公所『五股鄉○○路立體停車場新建工程』工程已
    正式驗收完成，前於八十八年十一月十五日檢送結算書文件，文件內容如下：一
    、工程保固切結書。：：」原告既於八十八年十一月十五日繳存保固切結予被告
    ，被告給付工程尾款期限屆至，依約應即給付原告工程款一千八百一十四萬四千
    四百四十一元。
  (三)綜上所述，原告爰依承攬報酬請求權請求被告給付一千八百一十四萬四千四百四
    十一元，及自付款期限屆至後催告被告履約即八十八年十一月二十四日起至清償
    日止，按年息百分之五計算之法定遲延利息，為有理由，應予准許。
四、假執行之宣告：兩造均陳明願供擔保以代釋明，請准宣告假執行及免為假執行，
    均核無不合，爰分別酌定相當之擔保金額，准許之。
五、據上論結，本件原告之訴為有理由，依民事訴訟法第七十八條、第三百九十條第
    二項、第三百九十二條，判決如主文。
中      華      民      國    九十      年      八      月      十      日
                             臺灣板橋地方法院民事第一庭
~B法官   張紫能
右為正本係照原本作成
如對本判決上訴，須於判決送達後廿日內向本院提出上訴狀
中      華      民      國    九十      年      八      月      十      日
~B書記官 陳慧儷


司法院資訊處製作；財團法人民間司法改革基金會備份。
